【裁判字號】    96,上,850
【裁判日期】    970215
【裁判案由】    返還不當得利
【裁判全文】
臺灣高等法院民事判決                   96年度上字第850號
    上  訴  人  丁○○
    訴訟代理人  丙○○
    被上訴人    日盛國際商業銀行股份有限公司
    法定代理人  乙○○
    訴訟代理人  甲○○
上列當事人間請求返還不當得利事件，上訴人對於中華民國96年
5 月31日台灣桃園地方法院95年度訴字第1820號第一審判決提起
上訴，本院於97年1月29日言詞辯論終結，判決如下：
    主      文
上訴駁回。
第二審訴訟費用由上訴人負擔。
    事實及理由
一、本件被上訴人主張：上訴人於民國92年9月22日向被上訴人
    借款310萬元，約定借款期間自92年9月30日起至107年9月30
    日止，其借款種類分為：(一)中長期房屋擔保借款95萬元，(二)
    理財型房屋借款215萬元，並約定上訴人如依約償付各期借
    款且均無違約或遲延情事等，得由被上訴人定時以自動化作
    業方式，或由上訴人不定期向被上訴人申請並經核准後，就
    上訴人已清償之借款金額，轉換為活期性存款帳戶領用之借
    款，且該項額度轉換不以一次為限，但轉換後之額度不得超
    過上訴人已清償之借款金額，且最高以215萬元為限。上訴
    人並提供其所有之不動產，設定444萬元之本金最高限額抵
    押權予被上訴人以為前揭借款之擔保。而上訴人於94年1 月
    13日提前清償上開貸款後，被上訴人業於94年1月18日出具
    抵押權塗銷同意書，並經上訴人取回辦理塗銷抵押權設定登
    記在案。惟被上訴人因作業上之時間誤差，未能及時凍結上
    訴人之活期性存款帳戶領用額度，詎上訴人明知上情，竟仍
    於94年2月17日自該帳戶內臨櫃提領220萬元，於扣除上訴人
    原有存款餘額6萬6,421元後，共受有不當得利213萬3,579
    元。爰依民法第179條規定，請求上訴人如數給付及自96年4
    月4日起至清償日止，按年息5%計算之利息等語。（原審判
    決被上訴人勝訴，上訴人聲明不服。）並答辯聲明：上訴駁
    回。
二、上訴人則以：兩造雖未另訂新約，惟上訴人係基於兩造房屋
    貸款契約內理財型房屋借款，就上訴人已清償之借款金額轉
    換為活期性存款帳戶之借款領用之約定，提領213萬3,579元
    ，且被上訴人就此仍核算利息，足認二造合意成立消費借貸
    契約，是上訴人收取系爭款項，不僅有法律上之原因，且對
    被上訴人負有同額之消費借貸債務，況上訴人均按時繳交利
    息，被上訴人亦自帳戶內如數收取，上訴人並無不當得利可
    言等語，資為抗辯。為此依法提起上訴，並聲明：(一)原判決
    廢棄。(二)被上訴人於第一審之訴駁回。
三、兩造不爭執之事實：
  (一)兩造於92年9月22日簽具房屋貸款約定書，約定上訴人總借
    款金額為310 萬元，其借款種類分為(一)中長期房屋擔保借款
    95萬元及(二)理財型房屋借款215萬元。並約定上訴人如依約
    償付各期借款且均無違約或遲延情事等，得由被上訴人定時
    以自動化作業方式，或由上訴人不定期向被上訴人申請並經
    核准後，就上訴人已清償之借款金額，轉換為活期性存款帳
    戶領用之借款，且該項額度轉換不以一次為限，但轉換後之
    額度不得超過上訴人已清償之借款金額，且最高以215萬元
    整為限。上訴人並提供其所有、位於桃園縣桃園市○○路○
    段210巷140號12樓房地，設定444萬元之本金最高限額抵押
    權予被上訴人以為擔保。
  (二)上訴人於94年1 月13日提前清償上開房屋貸款後，並於94年
    1 月18日自被上訴人處領回相關貸款文件旋即辦理塗銷抵押
    權登記，於94年2月17日自其帳戶，臨櫃提領220萬元，扣除
    上訴人原有存款餘額6萬6,421元後，計為213萬3,579元。
四、兩造爭執要點為：上訴人自被上訴人處領取213萬3,579元，
    是否為無法律上原因而受利益？茲就兩造爭點及本院得心證
    理由分述如下：
  (一)按無法律上之原因而受利益，致他人受損害者，應返還其利
    益；受領人於受領時，知無法律上之原因或其後知之者，應
    將受領時所得之利益，或知無法律上之原因時所現存之利益
    ，附加利息，一併償還；如有損害，並應賠償，民法第179
    條、第182條第2項定有明文。
  (二)經查系爭房屋貸款約定書第1條約定：「總借款金額新台幣
    參佰壹拾萬元整，其借款種類及相關條件如下：中長期房屋
    擔保借款，金額新台幣玖拾伍萬元，借款期間自92年9月30
    日起至107年9月30日止……理財型房屋借款，中長期貸款金
    額新台幣貳佰壹拾伍萬元整。借款期間自92年9月30日起至
    107年9月30日止……借款人如依約償付各期借款且均無違約
    或遲延情事等，得由貴行定時以自動化作業方式，或由借款
    人不定期向貴行申請並經核准後，就借款人已清償之借款金
    額，轉換為下列……借款，且該項額度轉換不以一次為限，
    但轉換後之額度不得超過借款人已清償之借款金額，且最高
    以新台幣貳佰壹拾伍萬元為限。……活期性存款帳戶領用：
    借款人於簽發貴行活儲存款帳號第……號帳戶之取款條，要
    求貴行付款或憑金融卡於自動化設備或依其他約定方式提款
    時，於該帳戶存款餘額外得領用依本條款約定已轉換之額度
    。本活期性存款帳戶領用，借款期間以一年為期（以第一次
    轉換日為基準日）……」，有房屋貸款約定書影本一份可稽
    （見原審卷第11頁）。則據此足證系爭房屋貸款約定書所謂
    「理財型房屋借款」契約，係由一個一般性「中長期貸款房
    屋擔保借款」契約，與數個一年期之短期貸款契約即所謂「
    活期性存款帳戶領用」聯立所構成；且短期貸款契約附有解
    除條件，亦即當中長期貸款房屋擔保借款契約終止時，短期
    貸款契約亦因條件成就而終止。
  (三)而上訴人業於94年1月13日提前結清上開房屋貸款，有結清
    貸款申請表、貸款文件取回收據影本各一份在卷可稽（見原
    審卷第61、62頁）；且上述系爭房屋貸款約定書上亦蓋有「
    結清」二字（見原審卷第11至16頁），況上訴人已將設定予
    被上訴人之本金最高限額抵押權登記塗銷，亦有土地及建物
    登記謄本影本可證（見原審卷第63至66頁），是據此足證兩
    造已合意終止系爭中長期貸款房屋擔保借款契約，且短期貸
    款契約亦因解除條件成就而終止。又依照一般銀行實務授信
    作業程序，所謂「結清」之意，即為借款人已清償借款，消
    費借貸契約已告終止；若借款人欲再行借款時，需重新締結
    消費借貸契約。本件兩造於94年1月13日之後，既未另行締
    結消費借貸契約，則上訴人雖於94年2月17日自被上訴人處
    臨櫃提領220萬元，於扣除上訴人原有存款餘額6萬6,421元
    後，計領得213萬3,579元部分，並不足以認定兩造間即因此
    成立新的消費借貸契約，因此即不能認為被上訴人同意借款
    予上訴人。從而上訴人受領213萬3,579元，並無法律上之原
    因，構成不當得利。是被上訴人之主張，應屬有據。又上訴
    人係於94年2月17日受有不當得利，則被上訴人原得請求自
    94 年2月17日起至清償日止，按年息5%計算之利息；然被上
    訴人僅縮減請求自96年4月4日起至清償日止，按年息5%計算
    之利息，亦屬正當。至於上訴人雖辯稱：被上訴人就上開款
    項仍核算利息云云，惟被上訴人則主張係因作業時間誤差，
    未及時凍結相關帳戶，以致繼續扣息等語，自屬可信，尚難
    據此認為雙方存有新的借貸契約關係。是上訴人所辯，並不
    採。
五、綜上所述，被上訴人依民法第179條規定，請求上訴人給付
    213萬3,579元，及法定遲延利息，應予准許。原審判決上訴
    人敗訴，核無違誤。上訴意旨仍執陳詞，求予廢棄改判，為
    無理由，應予駁回上訴。
六、因本件事證已臻明確，兩造其餘主張、陳述及所提之證據，
    經本院審酌後認與判決結果不生影響，爰不逐一論列，附此
    敘明。
七、據上論結，本件上訴為無理由。依民事訴訟法第449條第1項
    、第78條，判決如主文。
中    華    民    國    97    年    2     月    15    日
                  民事第七庭
                        審判長法  官  鄭三源
                              法  官  王聖惠
                              法  官  邱  琦
正本係照原本作成。
如不服本判決，應於收受送達後20日內向本院提出上訴書狀，其
未表明上訴理由者，應於提出上訴後20日內向本院補提理由書狀
（均須按他造當事人之人數附繕本）上訴時應提出委任律師或具
有律師資格之人之委任狀；委任有律師資格者，另應附具律師資
格證書及釋明委任人與受任人有民事訴訟法第466條之1第1項但
書或第2項（詳附註）所定關係之釋明文書影本。
中    華    民    國    97    年    2     月    15    日
                              書記官  廖艷莉
附註：
民事訴訟法第466條之1（第1項、第2項）：
對於第二審判決上訴，上訴人應委任律師為訴訟代理人。但上訴
人或其他法定代理人具有律師資格者，不在此限。
上訴人之配偶、三親等內之血親、二親等內之姻親，或上訴人為
法人、中央或地方機關時，其所屬專任人員具有律師資格並經法
院認為適當者，亦得為第三審訴訟代理人。


司法院資訊處製作；財團法人民間司法改革基金會備份。
